【裁判字號】    98,訴,519
【裁判日期】    980630
【裁判案由】    請求撤銷贈與行為等
【裁判全文】
臺灣臺南地方法院民事判決               98年度訴字第519號
原      告  國泰世華商業銀行股份有限公司
法定代理人  乙○○
訴訟代理人  甲○○
            丙○○
被      告  戊○○
被      告  丁○○○
上列當事人間請求撤銷贈與行為等事件，經本院於民國98年6月2
2日言詞辯論終結，判決如下：
    主      文
被告戊○○、丁○○○間就如附表所示之土地，於民國九十八年
二月二十五日所為贈與原因之債權行為，及於同年三月十一日所
為所有權移轉之物權行為，均應予撤銷。
被告應將前項土地於民國九十八年三月十一日以贈與為原因所為
之所有權移轉登記予以塗銷。
訴訟費用新臺幣壹萬零貳佰肆拾元由被告負擔。
    事實及理由
一、本件原告主張：
  (一)緣訴外人余宗軒於89年11月28日提供不動產設定首順位最高
    限額抵押權新臺幣（下同）3,020,000元予原告，並於89年
    12月5日邀同被告戊○○及訴外人蘇玉珠為連帶保證人，共
    同簽立貸款契約、授信約定書及保證書等，向原告借款2,51
    0,000元，還款期限為七年。上開借款業於90年12月5日依授
    信約定書第6條規定，本金或利息如有一部遲延，其全部債
    務即視為到期，經原告於91年5月24日向本院聲請支付命令
    ，並由本院核發91年度促字第34596號支付命令暨確定證明
    在案，嗣原告就訴外人余宗軒、蘇玉珠所有之不動產實行抵
    押權拍賣抵押物，尚欠932,081元及自93年5月11日起至清償
    日止之利息及違約金，惟被告等迄未清償。嗣原告於98年2
    月23日催告連帶保證人之被告戊○○清償，嗣於98年3月查
    得被告戊○○名下所有土地業已於98年3月11日因贈與原因
    移轉登記與其母即被告丁○○○。
  (二)按債務人所為之無償行為，有害及債權者，債權人得聲請法
    院撤銷之，民法第244條第1項定有明文，被告戊○○於訴外
    人余宗軒借款到期，無力清償之餘，因須負擔連帶清償責任
    ，恐系爭土地遭原告聲請強制執行，即以贈與原因脫產，查
    贈與及移轉登記等行為係無償之法律行為，並以財產權為目
    的，另查被告等以無其他財產可供清償債務，故其贈與行為
    有害及原告之債權，為此，爰依法提本件訴訟等語。並聲明
    ：如主文所示。
二、被告戊○○則以：伊有收到原告於98年2月23日寄發之催告
    函，之所以將土地過戶給母親丁○○○，是丁○○○先開口
    說要用土地蓋房子，怕我把房子拿去賣掉，所以要求房子登
    記在其名下，被告丁○○○並不知借款之事等語，資為抗辯
    。並聲明：駁回原告之訴。
三、被告丁○○○辯稱：系爭土地是被告戊○○自己說要將土地
    過戶給伊，讓伊處理，去養他的祖父母，伊並不知情被告戊
    ○○擔任系爭借款之連帶保證人，係原告對系爭土地採取假
    處分之動作後才知情等語。並聲明：駁回原告之訴。
四、得心證之理由：
  (一)有關原告主張被告戊○○為訴外人余宗軒於89年12月5借款
    之連帶保證人，因余宗軒未清償，業經原告向本院聲請對余
    宗軒、被告戊○○等人核發支付命令確定在案，嗣原告拍賣
    上開借款之抵押物，尚欠932,081元及自93年5月11日起至清
    償日止之利息及違約金未為清償，原告並於98年2月23日催
    告被告戊○○清償不足額部分，另於98年3月查得被告戊○
    ○名下所有如附表所示土地業已於98年3月11日以贈與原因
    移轉登記與其母即被告丁○○○等事實，業據提出貸款契約
    、授信約定書、保證書、本院91年度促字第34596號支付命
    令暨確定證明、92年度執字第8575號強制執行事件分配表、
    催告函、土地登記謄本及異動索引各一份為證，且為被告所
    不爭執，並經本院依職權調取本院92年度執字第8578號民事
    執行卷宗，核閱該案卷證無訛，自堪信原告之上開主張為真
    實。
  (二)按「債務人所為之無償行為，有害及債權者，債權人得聲請
    法院撤銷之，並得於聲請法院撤銷時，聲請命受益人或轉得
    人回復原狀」，民法第244條第1項、第4項前段分別定有明
    文。次按民法第244條之撤銷權，其客體乃包括債務人所為
    之債權行為及物權行為，債權人行使此項撤銷權，可同時訴
    請撤銷債務人所為之債權行為及物權行為。又所謂連帶保證
    債務，係指保證人與主債務人負同一債務，對於債權人各負
    全部給付之責任而言，連帶保證人與主債務人負同一清償責
    任，原告自得擇一請求，此觀民法第273條規定自明。再按
    債權人之債權，因債務人之行為，致有履行不能或困難之情
    形者，即應認有損害於債權人之權利，故在特定債權，倘債
    務人所為之無償行為，有害及債權者，債權人即得行使民法
    第244條第1項之撤銷權，以保全其債權（最高法院69年度台
    上字第1302號判決參照)。是謂債務人所有之財產，除對於
    特定債權人設有擔保物權外，應為一切債務之總擔保，倘債
    務人財產已不足清償一切債務，而竟將財產贈與他人，對於
    普通債權人，即難謂無詐害行為，至於債務人是否明知該無
    償行為有害及債權則不論，其意甚明。
  (三)本件被告戊○○為訴外人余宗軒之連帶保證人，依法自應與
    主債務人負同一清償責任。又查，被告戊○○名下除如附表
    所示之土地（已移轉予被告丁○○○），此外並無其他財產
    ，亦有本院依職權調閱之稅務電子閘門調件明細表可參，是
    認被告戊○○並無任何財產可供清償其連帶保證債務甚明。
    再查，被告於98年3月11日將如附表所示之土地以贈與為原
    因移轉登記予其母即被告丁○○○時，除如附表所示之土地
    外，並無其他財產足資清償其所負連帶保證責任之訴外人余
    宗軒積欠原告之系爭借款債務，則被告戊○○將附表所示之
    土地無償贈與給被告丁○○○，原告即無從對被告戊○○僅
    有之不動產求償，將致原告之系爭借款債權不能受償，或增
    加行使之困難，自有害於原告之債權，則揆諸前揭說明，原
    告自得依民法第244條第1項之規定，訴請撤銷被告戊○○、
    丁○○○就如附表所示土地所為贈與之債權行為及所有權移
    轉之物權行為，並基於同條第4項前段之規定，請求受益人
    即被告丁○○○以贈與為原因所為之所有權移轉登記予以塗
    銷，以為回復原狀，洵屬正當。
五、綜上所述，原告依民法第244條第1項、第4項前段之規定，
    請求撤銷被告戊○○、丁○○○就附表所示之土地於98年2
    月25日所為贈與之債權行為及98年3月11日所為所有權移轉
    之物權行為，並請求被告應將附表所示土地於98年3月11 日
    以贈與為原因所為之所有權移轉登記予以塗銷，為有理由，
    應予准許。
六、末按法院為終局判決時，應依職權為訴訟費用之裁判，民事
    訴訟法第87條第1項定有明文，參酌同法第91條第1項規定法
    院未於訴訟費用之裁判確定其費用額者，例外第一審受訴法
    院於該裁判有執行力後，始依聲請以裁定確定之立法意旨，
    本院應於本件判決時，一併確定兩造應負擔之訴訟費用額。
    。查本件訴訟費用計有裁判費10,240元，爰依職權確定上開
    訴訟費用額，並命由敗訴之被告負擔。
七、據上論結，本件原告之訴為有理由，依民事訴訟法第385條
    第1項前段、第79條、第87條第1項，判決如主文。
中    華    民    國    98    年    6     月    30    日
                  民事第三庭    法  官  蔡雅惠
以上正本係照原本作成
如對本判決上訴，須於判決送達後20日內向本院提出上訴狀
中    華    民    國    98    年    6     月    30    日
                                書記官  詹書瑋
┌───────────────────────────────┐
│附表：                                                        │
├──┬────────────────┬─┬────┬────┤
│編號│            土地座落            │地│  面積  │        │
├──┼──┬────┬──┬──┬──┤  ├────┤權利範圍│
│    │縣市│鄉鎮市區○ 段 ○○段│地號│目│平方公尺│        │
├──┼──┼────┼──┼──┼──┼─┼────┼────┤
│    │台南│新化鎮  │北勢│    │580 │田│  2,021 │  全部  │
│  1 ├──┼────┴──┴──┴──┴─┴────┴────┤
│    │備考│所有權人丁○○○                                  │
└──┴──┴─────────────────────────┘


司法院資訊處製作；財團法人民間司法改革基金會備份。
